【裁判字號】    99,竹簡,110
【裁判日期】    990622
【裁判案由】    確認買賣關係不存在
【裁判全文】
臺灣新竹地方法院民事簡易判決         99年度竹簡字第110號
原      告  台北富邦商業銀行股份有限公司
法定代理人  丙○○
訴訟代理人  乙○○
被      告  甲○○
被      告  丁○○
上列當事人間確認買賣關係不存在事件，本院於民國99年6 月8
日辯論終結，判決如下：
    主      文
確認被告甲○○與被告丁○○間就坐落新竹市○○段二一二之七
地號、面積一二０平方公尺、權利範圍五分之一之土地，及其上
之同段一０一八建號，即門牌號碼為新竹市○○路○段二一七巷
五十四弄六號五樓、面積八六點零八平方公尺、權利範圍全部之
建物，於民國九十五年八月二十一日所為之買賣關係不存在。
被告丁○○就前項所示土地及建物於民國九十五年八月二十九日
以買賣為原因所為之所有權移轉登記應予塗銷。
訴訟費用由被告負擔。
    事實及理由
甲、程序方面：
    本件被告2 人經合法通知，均未於最後言詞辯論期日到場，
    核無民事訴訟法第386 條各款所列情形，爰依原告聲請，由
    其一造辯論而為判決。
乙、實體方面：
壹、原告起訴主張：
一、先位之訴部分：
（一）被告甲○○於民國（下同）93年3 月5 日向原告辦理「指
      數型信用貸款」尚積欠原告新臺幣（下同）145,358 元，
      及自95年11月27日起至清償日止，按年息19.69%計算之利
      息，並自95年11月27日起2 個月內，按月計付1,250 元之
      違約金；並賠償督促程序費用1,000 元，此有本院95年度
      促字第22003 號確定支付命令可資證明。惟被告甲○○為
      逃避還款責任，竟於95年8 月21日將其所有不動產坐落新
      竹市○○段212-7 地號及其上1018建號之建物（即門牌號
      碼新竹市○○路○段217 巷54弄6 號5 樓）（下稱系爭房
      地）以買賣為原因，於95年8 月29日辦妥所有權移轉登記
      予被告丁○○。
（二）按債務人欲免其財產被強制執行，與第三人通謀而為虛偽
      意思表示，將其所有不動產為第三人設定抵押權，債權人
      可依侵權行為之法則請求第三人塗銷登記，亦可行使代位
      權，請求塗銷登記，兩者任其選擇行使（最高法院67年5
      月23日第5 次民事庭總會決議參照），如非屬通謀虛偽意
      思表示時，則合於民法第244 條之情形，依該條之規定，
      行使撤銷訴權並訴請塗銷抵押權之設定登記，較利於債權
      之受償（司法院74年5 月20日廳民一字第377 號函）。依
      照上開判例之意旨以觀，債務人於將受強制執行之際，與
      第三人通謀虛偽將其所有之不動產處分於第三人，即可由
      債權人請求提起確認買賣關係不存在並請求塗銷所有權移
      轉登記。
（三）按「表意人與相對人通謀而為虛偽之意思表示者，其意思
      表示無效」，民法第87條第1 項前段定有明文，被告甲○
      ○對原告負有借款債務，為免其財產為原告強制執行，竟
      於95年8 月21日將其名下所有系爭房地所有權全部，以買
      賣為原因登記予被告丁○○，並於同年月29日完成所有權
      移轉登記，依照前揭法理，其買賣當然無效；而以買賣為
      登記原因之所有權移轉登記，自屬當然無效，為此，爰依
      民法第87條、第184 條第1 項前段及後段、第213 條第l
      項、第242 條、第113 條，提起先位之訴，並聲明：
  １、確認被告甲○○及丁○○等就坐落新竹市○○段212-7 地
      號及其上1018建號建物（即門牌號碼新竹市○○路○段21
      7 巷54弄6 號5 樓），於土地及建物謄本所載原因發生日
      期即95年8 月21日所為買賣關係不存在。
  ２、被告丁○○應就上開土地及建物於95年8 月29日以買賣為
      原因所為之所有權移轉登記，予以塗銷。
  ３、訴訟費用由被告等連帶負擔。
二、備位之訴部分：
（一）如本院審理結果認被告2 人間之買賣契約暨其所有權移轉
      登記行為，非屬通謀虛偽意思表示而有效時，則本件合乎
      民法第244 條第1 項、第2 項規定之情形「債務人所為之
      無償行為，有害及債權者，債權人得聲請法院撤銷之。債
      務人所為之有償行為，於行為時明知有損害於債權人之權
      利者，以受益人於受益時亦知其情事者為限，債權人得聲
      請法院撤銷之。」因被告2 人間所為無償行為，使被告甲
      ○○整體財產減少，原告之債權有不能受償之虞，原告得
      對被告2 人間所為之債權行為及不動產移轉之物權行為行
      使撤銷權，為此，爰依民法第244 條第1 、2 、4 項提起
      備位之訴。
（二）本件被告間之移轉行為固然登記為買賣，惟查其二者之間
      根本無資金往來，此實隱藏著無償之贈與行為，再按債務
      人所為之無償行為，有害及債權者，債權人得聲請法院撤
      銷之，本件被告甲○○借款已未依約清償，則其行為顯已
      害及原債權。且查被告甲○○除前開不動產外，已無其他
      財產可供清償對原告所負之債務，而其將其僅有之不動產
      過戶被告丁○○，將使其本身陷於無資力而致原告之債權
      有不能受償之虞。核已該當民法第244 條所規定之要件，
      是原告據此撤銷被告2 人所為之詐害債權行為，當屬於法
      有據。
（三）為此備位聲明：
  １、被告甲○○及丁○○等就坐落新竹市○○段212-7 地號及
      其上1018建號建物（即門牌號碼新竹市○○路○段217 巷
      54弄6 號5 樓），於土地及建物謄本所載原因發生日期即
      95年8 月21日所為買賣行為，應予撤銷。
  ２、被告丁○○就上開土地及建物於95年8 月21日以買賣為原
      因所為之所有權移轉登記，予以塗銷。
  ３、訴訟費用由被告等連帶負擔。
貳、被告方面：
一、被告甲○○經合法通知，未於最後言詞辯論期日到場，惟其
    前於99年4 月8 日之言詞辯論期日表示，因為本身現在生病
    ，陸續向女兒即被告丁○○及女婿借錢，目前約欠4 、50萬
    元，系爭房屋之貸款是由被告丁○○繳納，貸款之債務人亦
    為被告丁○○，而其有心要償還對原告之債務，只是現在能
    力不足云云，並聲明請求：駁回原告之訴，訴訟費用由原告
    負擔。
二、被告丁○○則經合法通知，未於言詞辯論期日到場，亦未提
    出任何書狀作何聲明或陳述。
、得心證之理由：
一、按確認法律關係之訴，非原告有即受確認判決之法律上利益
    者，不得提起之，民事訴訟法第247 條第1 項前段定有明文
    。又所謂即受確認判決之法律上利益，係指因法律關係之存
    否不明確，致原告在私法上之地位有受侵害之危險，而此項
    危險得以對於被告之確認判決除去之者而言（最高法院42年
    台上字第1031號判例意旨參照）。查原告以先位之訴主張被
    告間就系爭房地之買賣關係及所有權移轉登記法律行為，因
    屬通謀虛偽意思表示而無效，惟被告甲○○卻於95年8 月29
    日將其所有之系爭房地，以買賣為原因關係移轉登記予被告
    丁○○，而被告間是否存有前開之買賣原因關係，攸關原告
    對於被告甲○○之債權是否得就系爭房地予以強制執行而受
    償，是原告因被告間之買賣關係存否不明確，而主觀上認其
    在法律上之地位有不安之狀態存在，且此種不安之狀態，能
    以確認判決將之除去，揆諸上開說明，應認原告有即受確認
    判決之法律上利益，其提起本件確認買賣關係不存在之先位
    訴訟，應屬合法，合先敘明。
二、按表意人與相對人通謀而為虛偽意思表示者，其意思表示無
    效，民法第87條第1 項定有明文。原告先位之訴主張：被告
    甲○○前積欠原告信用貸款金額145,358 元，為逃避對其之
    債務，與被告丁○○就系爭房地締結之買賣契約及移轉所有
    權之物權契約，並於95年8 月29日辦妥所有權移轉登記，惟
    係屬通謀虛偽而無效等情，業據原告提出本院95年度促字第
    22003 號支付命令暨確定證明書、土地及建物登記第二類謄
    本及戶籍謄本在卷可參，堪認原告之主張並非全然無據。再
    者，針對原告主張被告間就系爭房地所為之買賣契約及移轉
    所有權之物權契約，係通謀虛偽而為等情，被告並未提出任
    何書狀予以否認或爭執，而被告甲○○雖於本院99年4 月8
    日言詞辯論期日到場，並以前詞置辯，惟對積欠原告債務部
    分不表爭執，僅稱有心願償還債務，但目前能力不及等語；
    又就被告間通謀虛偽意思表示部分，似未予實質為反對之陳
    述，僅主張「因為我現在生病，陸續向女兒及女婿借錢，…
    我現在積欠女兒約4 、50萬元，房子貸款也都是我女兒在繳
    ，現在貸款名字是我女兒」，嗣經本院通知被告2 人應提出
    資金往來之證明文件到院，並已合法送達，然渠等均迄未為
    提供，且均未於最後言詞辯論期日到庭爭執、說明，由此可
    知，被告對其主張之事實未能提出有利之證據以實其說，誠
    難信其為真實；則原告主張被告間為母女至親關係，且雙方
    未有買賣價金給付之證明，即無買賣之真意，其間之買賣契
    約及不動產所有權移轉契約為通謀虛偽意思表示，尚屬可信
    。從而，被告間就系爭不動產所為之買賣契約及移轉所有權
    之物權契約，既係通謀虛偽而為，依民法第87條第1 項規定
    ，該等契約即屬無效。
三、又按無效法律行為之當事人，於行為當時知其無效，或可得
    而知者，應負回復原狀或損害賠償之責任；另債務人怠於行
    使其權利時，債權人因保全債權，得以自己之名義，行使其
    權利，民法第113 條、第242 條分別定有明文。本件被告間
    就系爭不動產所為買賣契約及移轉所有權之物權契約，係通
    謀虛偽而為應屬無效等情，已如前述，從而，系爭房地之所
    有權人仍為被告甲○○，其自得請求登記名義人即無效法律
    行為之相對人丁○○回復原狀，亦即塗銷系爭房地之所有權
    移轉登記。惟被告甲○○顯然怠於行使此項權利，原告為保
    全其債權，自得依前開規定，代位被告甲○○，訴請被告丁
    ○○塗銷就系爭房地所為之移轉登記。
四、綜上所述，被告間就系爭房地所為之買賣契約及移轉所有權
    之物權契約係通謀虛偽而為，應屬無效，原告訴請確認被告
    間就系爭不動產之買賣關係不存在，核屬有據；原告另依民
    法第242 條、第113 條規定，代位被告甲○○，訴請被告丁
    ○○塗銷就系爭不動產所為之所有權移轉登記，亦有理由，
    均應予准許。又原告就先位聲明已獲勝訴判決，就其備位聲
    明部分，即無庸再予審理，附此說明。
肆、本件判決基礎已臻明確，兩造其餘攻擊防禦方法及舉證，核
    與判決結果無影響，爰不再一一論列，併予敘明。
伍、據上論結，本件原告之訴為有理由，依民事訴訟法第436 條
    第2 項、第385 條第1 項前段、第85條第1 項，判決如主文
    。
中    華    民    國    99    年    6     月    22    日
                  新竹簡易庭    法  官  陳順珍
以上正本係照原本作成。
如對本判決上訴，須於判決送達後20日內向本院提出上訴狀。
中    華    民    國    99    年    6     月    22    日
                                書記官  陳筱筑

司法院資訊處製作；財團法人民間司法改革基金會備份。
